臺灣高等法院刑事判決　　　　　　　　　　　　　　八十九年度上訴字第三三七號
　　上訴人　即
　　被　　　告　丁○○
　　選任辯護人　謝淑芬律師
　　上訴人　即
　　被　　　告　庚○○
　　選任辯護人　葉滄燁律師
　　上訴人　即
　　被　　　告　壬○○
　　選任辯護人　陳鄭權律師
　　　　　　　　陳鼎正律師
右上訴人因偽造文書案件，不服台灣桃園地方法院八十八年度易字第五五四號中華民
國八十八年十一月二十三日第一審判決（起訴案號台灣桃園地方法院檢察署八十七年
度偵字第一○一二二號、一五八七六號）提起上訴，本院判決如左：
    主  文
原判決撤銷。
丁○○共同行使偽造私文書，足以生損害於公眾及他人，處有期徒刑陸月，如易科罰
金以參佰元折算壹日；緩刑貳年。被訴侵占部分無罪。
庚○○共同行使偽造私文書，足以生損害於公眾及他人，處有期徒刑陸月；又共同為
他人處理事務，意圖為自己不法之利益，而為違背其任務之行為，致生損害於本人之
財產，處有期徒刑拾月。應執行有期徒刑壹年貳月，緩刑肆年。
壬○○共同行使偽造私文書，足以生損害於公眾及他人，累犯，處有期徒刑陸月；又
共同為他人處理事務，意圖為自己不法之利益，而為違背其任務之行為，致生損害於
本人之財產，累犯，處有期徒刑壹年。應執行有期徒刑壹年肆月。
    事  實
一、壬○○曾於民國八十五年間因犯賭博罪，經臺灣桃園地方法院判處有期徒刑二月
    ，於八十六年二月十一日確定，並於八十六年三月十三日易科罰金執行完畢，猶
    不知警惕。
    (一)八十五年底，壬○○與庚○○、丁○○、甲○○、乙○○、丙○○等人合資向
      齊魯企業股份有限公司（下稱齊魯公司）購得坐落台北縣鶯歌鎮○○段大湖小
  段二五一之一、之二、之五、之六、之七、之八、二五二、二五二之一、之二
      地號等九筆土地（面積共計約三七三五坪），及其上之廠房，總價金為新台幣
      （下同）二億五千二百萬元，各合夥人間約定先信託甲○○之名義登記為右揭
      土地所有權人，並完成所有權移轉登記，嗣後再將其中三分之一應有部分登記
      於壬○○名下，另三分之一應有部分過戶登記於丙○○名下。丙○○因家住彰
      化，聯絡不便，適當時合夥事業正與新東陽股份有限公司（下稱新東陽公司）
      洽談前揭土地之買賣事宜，為便於日後過戶，丙○○乃將已蓋妥其印鑑章及填
      妥其個人資料之空白土地登記申請書、買賣契約書（含登記清冊，以下同）予
      丁○○，委其於買賣談成則交付資料辦理過戶，如買賣未談成，則由各出資人
      按持股比例辦理登記；因甲○○無法負擔利息，又與壬○○約定由謝某繳納利
      息後，甲○○即將名下之其他三分之一應有部分亦信託移轉予壬○○。乃丁○○竟與庚○○、壬○○等三人未經丙○○同意，共同基於偽造文書之犯意聯絡
      ，於八十六年十一月間，至不知情之己○○所開設於桃園市○○○街二十八號
      之代書事務所，委請己○○填具丙○○所交付應用於辦理與新東陽公司買賣事
      宜或按持股登記之前揭空白土地登記申請書、買賣所有權移轉契約書，以此方
      式偽造丁○○、庚○○與丙○○間有關前揭土地之土地登記申請書、買賣所有
      權移轉契約書各一件等文書，再由己○○於同年十一月二十五日持上開偽造之
      土地登記申請書（桃園縣桃園地政事務所收件第三四七六五號）買賣契約書等
      文件，連同丁○○因代理丙○○辦理前開買賣事宜所取得之丙○○之身分證影
      本、土地所有權狀、印鑑證明書等證件，向桃園地政事務所遞狀申請由丙○○
      有三分之一應有部分之名義變更登記為丁○○及庚○○各有應有部分六分之一
      ，致使該管事務所承辦公務員誤以為真，將此不實事項登載於其職務上所掌管
      之土地登記簿冊上，足生損害於地政機關對於土地登記事項管理之正確性及丙○○。
    (二)庚○○、壬○○明知上開土地信託登記於壬○○名下之三分之二應有部分，須
      經甲○○、丙○○、乙○○等人同意並以書面行之始得出售，復另共同基於意
      圖為自己不法利益之犯意聯絡，擅自於八十七年七月五日訂約將前開土地全部
      九筆土地以三億五千四百八十五萬元之代價出售予許天源、陳臣騰（起訴書誤
      載為何武榮、林重宏等人），並於同年八月二十四日移轉於許天源、陳臣騰、
      林重宏、何武榮等多人，而違背將上開土地三分之二應有部分信託登記予壬○○之任務，致生損害於甲○○、丙○○、乙○○等人之財產。
二、案經被害人甲○○、丙○○訴請臺灣桃園地方法院檢察署檢察官偵查起訴。
    理  由
壹、有罪部分
一、認定犯罪事實所憑的證據及理由：
    (一)如事實欄一、(一)部分：
      1.上訴人即被告壬○○、庚○○、丁○○等人（下稱被告壬○○等三人）與告
        訴人甲○○、丙○○（下稱告訴人甲○○等二人）、證人巫進益等人合資購
        買系爭九筆土地及其上廠房一節，有合夥契約書及與出賣人齊魯公司間之不
        動產買賣契約書等證物在卷足憑（見偵字第一○一二二號卷第九十九、一○○頁、第八十二至八十七頁）。
      2.上開土地自齊魯公司過戶告訴人甲○○名下後，又自甲○○名下將其中三分
        之一登記於壬○○名下，另三分之一之應有部分過戶登記於丙○○名下，惟
        其後丙○○名下三分之一之應有部分各二分之一分別登記於被告丁○○、庚○○名下，即陳、黃二人為上開土地應有部分各六分之一之名義所有人一節
        ，則有上開九筆土地之土地登記簿謄本各一份、丙○○為義務人之土地登記
        申請書、土地、建築改良物買賣所有權移轉契約書、土地清冊、印鑑證明各
        一份、身份證影本三份、土地分區使用證明書及土地所有權狀九張等證物附
        卷可稽（見原審卷第一四一至二○四頁、偵字第一○一二二號卷第三十二、
        三十三頁、第四十三至六十頁）。
      3.告訴人丙○○將已蓋妥其印鑑章之空白土地登記申請書、買賣契約書、及登
        記清冊交予丁○○，其目的乃在委其於與新東陽公司之買賣談成則交付資料
        辦理過戶，如買賣未談成，則由各出資人按持股比例辦理登記，八十六年十
        月二十三日的會議並未同意將其名下之應有部分僅登記在被告庚○○、丁○○名下一節，業據告訴人丙○○指訴明確（見偵字第一○一二二號卷第十七
        頁背面、原審卷第七十三頁背面、第二五九頁背面、本院第一卷第一三九頁
        背面），核與證人即亦為系爭土地合夥出資人乙○○之證述相符，乙○○並
        且稱當時並無誰交利息土地就過給誰的約定（見原審卷第七十二頁背面、第
        七十三、七十五、一八七頁），並有保管條一紙在卷可佐（見偵字第一○一
        二二號卷第二頁）。縱保管丙○○上開過戶申請書等相關資料之被告丁○○
        ，亦供承按原先協議是要照各人持分登記（見本院第一卷第一八二、一八
        三、二一五、二一七頁）。
      4.又依前揭合夥契約書所載，被告庚○○、丁○○二人之占有股數為百分之十
        五，而依前揭土地登記簿謄本之記載，其等二人在上開九筆土地之應有部分
        合計三分之一，顯逾其等所佔有之股數，且非按照每一股東持分登記。
      5.又委請不知情之代書己○○將丙○○名下上開土地應有部分過戶予被告庚○○、丁○○之過程，係由被告庚○○、壬○○共至被告丁○○之公司告知要
        過戶而向丁○○拿資料，用印時亦係他們載丁○○用印一節，業據被告丁○○陳明在卷（見偵字第一○一二二號卷第六十九頁、原審卷第二五九頁、本
        院第一卷第一四○頁）；被告庚○○亦供陳是我因為要續繳利息錢，才要求
        過戶的（見原審卷第二五九頁背面）。而本件之承辦代書己○○係被告壬○○所找；被告丁○○及庚○○比較少來，過戶給他們各六分之一，是依被告
        壬○○所言辦理，至規費兩萬多元是被告壬○○繳的，權狀也是交給被告壬○○一節，亦據證人己○○於本院敘明在卷（見本院第一卷第一八○、一八
        二、一八五頁）。徵諸證人己○○所言，承辦代書既為被告壬○○所找，規
        費復係其所繳納，權狀又係交其收執，足見被告壬○○就丙○○上開土地應
        有部分登記至被告丁○○、庚○○二人名下一節，涉入非淺，而被告庚○○
        復自承有要求過戶已如前述；是被告丁○○前供係被告庚○○、壬○○共至
        其公司告知要過戶一節即可採信。足見被告壬○○、丁○○、庚○○等三人
        就本件應有部分過戶丁○○、庚○○一節應有犯意聯絡，並委由不知情之代
        書己○○辦理。
      6.被告壬○○等三人未經丙○○同意，而為上開過戶應有部分之行為，致使該
        管事務所承辦公務員誤以為真，將此不實事項登載於其職務上所掌管之前揭
        土地登記簿冊上，足生損害於地政機關對於土地登記事項管理之正確性及丙○○，即可認定。
    (二)如事實欄一、(二)部分：
      1.被告壬○○、庚○○坦承確有將上開土地售予許天源等人。
      2.上開土地係以被告壬○○、庚○○二人與當時在押之被告丁○○為出賣人，
        而於八十七年七月五日售與許天源、陳臣騰二人，其後於同年八月二十四日
        登記予許天源、陳臣騰、何武榮、林重宏等數人一節，有不動產買賣契約書
        一份（見原審卷第二三五至二三七頁）及上開土地登記簿謄本可憑。
      3.告訴人甲○○、丙○○指稱被告二人出售上開土地前並未對其等告知；被告
        壬○○亦曾自承並未經告訴人甲○○等二人及證人乙○○等人同意（見本院
        第二卷第二十三頁）。
      4.又買方陳臣騰等人用以支付價金之支票十七張，除其中六張未記載受款人外
        ，其餘分係以丁○○及被告壬○○、庚○○為受款人，此有被告壬○○所提
        出之該十七紙支票影本附卷可稽（見本院第一卷第一四七至一五○頁）。被
        告庚○○自承自價金三分之一即三千多萬元（扣除貸款利息及本金），取得
        一半（見原審卷第三二九頁背面），被告壬○○、庚○○亦坦承售地金額並
        未分配予告訴人二人及乙○○（見原審卷第二六○頁、本院第二卷第二十二
        、一七三、一七五頁）。其他股東既未受價金分配，益見被告壬○○、庚○○二人未經其他股東同意即擅自將土地出賣予許天源等人。
      5.被告壬○○、庚○○上開行為，致生損害於告訴人甲○○等二人及乙○○之
        財產。
      7.綜上所述，被告壬○○、庚○○二人犯行應堪認定。
二、對於被告辯解的判斷：
    (一)就事實欄一、(一)部分：
      1.被告辯解：
        (1)被告丁○○辯稱是庚○○、壬○○向我拿取丙○○之過戶資料，以辦理變
          更土地登記名義人，我曾將此事告知隱名合夥人辛○○，請其轉告丙○○
          ，又所有登記事宜均由庚○○、壬○○與代書接洽，我並未參與，而且我
          以為此次過戶是要按持分比例辦理過戶登記。
        (2)被告庚○○辯稱八十六年十月二十三日簽訂書面的合夥契約時，因為我要
          續繳利息，所以丙○○曾同意將其名下之土地移轉登記於我與丁○○名下
          ，丙○○並因而交出所有權狀、印鑑證明書及身分證等移轉必備文件，並
          蓋妥移轉登記申請書等上印文交予丁○○，憑供辦理過戶之用。
        (3)被告壬○○辯稱當時有協議倘丙○○不繳土地貸款之利息，要將土地過戶
          到別人名下，因丁○○、庚○○有繳二千八百多萬元之本金，故丁○○、
          庚○○依協議辦理與丙○○之持分過戶事宜，適我欲辦理與甲○○之持分
          移轉登記，始與丁○○、庚○○同赴代書事務所辦理系爭土地移轉登記事
          宜，我並未參與偽造文書之犯行。
      2.經查：
        (1)查被告丁○○確有請辛○○轉告丙○○要過戶之事，固據證人辛○○敘述
          甚明，惟證人辛○○否認為隱名合夥人，且稱因丙○○出國而連絡不到，
          就未再連絡了（見原審卷第七十二頁、第七十三頁背面），是丙○○並未
          因而表示同意與否，被告丁○○就此亦不否認（見偵字第一○一二二號卷
          第十七頁）。惟不論邱某是否表示受到轉告及有無同意，茲丙○○於交付
          上開蓋妥其印鑑章之過戶資料予被告丁○○時，即已表明如與新東陽談成
          買賣就做為過戶用，否則就做為按持分登記之用，惟實際上被告丁○○所
          登記之持分顯然超過其持份均如前述。而本件又係被告壬○○、庚○○二
          人前往向被告丁○○索取過戶資料，並係由該二人載其前往用印，亦如前
          述。是被告丁○○就此過戶事宜，與被告壬○○、庚○○至少有二次談論
          之機會，就辦理登記時其所占應有部分衡情當無不予確定之理。況被告黃
          永村亦稱係丁○○說要與我一人登記一半（見本院第一卷第一八四頁），
          益見被告丁○○上開辯解並無可採。
        (2)上開土地之合夥人於八十六年十月二十三日開會時並無誰交利息，土地就
          過給誰之約定，已如前述（見理由欄壹、一、(一)3.之說明）。雖證人陳福
          成到庭附和被告庚○○之辯解，證稱當日會議確有約定告訴人甲○○等二
          人及乙○○如不交利息，土地就過給被告壬○○等三人，惟其於原審時亦
          稱當時口頭上約定予告訴人等二人及乙○○三個月之時間繳利息，於本院
          則改稱為四到六個月之時間繳利息，否則就要過戶（見原審卷第二二五頁
          、本院第一卷第二一六、二一七頁）。茲查：
          戊○○並非合夥人之一，其是否確曾參與前揭確認股權之討論，已屬可
            疑，又其既與合夥事務無關，且事隔一年以上，其竟能詳記討論之細節
            ，亦有疑義。
          被告壬○○等三人係於八十六年十一月二十五日將告訴人丙○○名下之
            三分之一應有部分過戶，並於同年十二月三日完成登記，有上開土地登
            記簿謄本附卷可憑，距證人戊○○證稱協議之十月二十三日僅約一個月
            ，尚不及戊○○所言三個月至六個月之繳納利息期限，縱戊○○所言確
            屬實在，被告三人在約定繳息期限之前已將丙○○之應有部分過戶，亦
            與所謂之「約定」不符。
          且甲○○係因壬○○願繳利息，即將其名下所餘三分之一之應有部分移
            轉予壬○○等情，亦據告訴人甲○○供述明確（見本院第二卷第十八、
            十九頁），且有其與被告壬○○於八十六年十一月六日所訂之契約書一
            份在卷可參（見原審卷第二四一頁）。依該契約書第二項第一款及第四
            款所載，被告壬○○應繳納利息，告訴人甲○○則願將其餘三分之一應
            有部分移轉被告壬○○。倘同年十月二十三日之協議已有約定，何以二
            人未及半月又訂此約？況若同年十月二十三日之協議如有此項約定，何
            以當日簽定之前揭合夥契約書竟無隻字提及？凡此，益證合夥人於同年
            十月二十三日並未有證人戊○○前稱之約定，應堪認定。
          是證人戊○○所言即不可信，而被告庚○○以前詞置辯，亦非可採。
        (3)丙○○就上開土地之應有部分，雖係分別過戶與被告丁○○、庚○○，而
          未過戶予被告壬○○，但被告壬○○就該次辦理過戶過程，係主動參與，
          且涉入甚深，前已敘述甚詳（見理由欄壹、一、(一)5.之說明），其空言辯
          解並無犯行云云，自不可採。
    (二)就事實欄一、(二)部分：
      1.被告辯解：
        (1)被告庚○○辯稱土地是丙○○、甲○○、乙○○寫委託書委託我們賣的，
          洽談的過程我沒有參與，是壬○○去談，談完後告訴我的，但訂約當天我
          有去訂約，丁○○部分是壬○○代簽。
        (2)被告壬○○辯稱賣地時有得到其他股東的同意，丁○○是在監執行（實際
          上係因案在押），但他哥哥知道，甲○○部分我是在馬路上碰到他，因為
          找他不容易，但他有說土地是我的名字，由我自己處理；出售系爭土地實
          在是因為甲○○他們不繳利息，負擔過重，才以合理價錢賣土地。
      2.經查：
        (1)告訴人甲○○等二人及證人乙○○曾於八十七年四月十二日出具委託書委
          託戊○○出售，有被告庚○○於原審所委任辯護人提出之三份委任書附卷
          可稽（見原審卷第五十八至六十頁），且為告訴人甲○○、證人乙○○所
          陳明（見原審卷第四十二頁背面、第七十三頁正面），惟證人乙○○亦進
          一步陳稱當時簽委任書時訂有委任期間，土地過期仍未賣出，則委任書就
          失效（見原審卷第七十三頁）。參諸上開委任書三份均載明自八十七年四
          月十三日起至八十七年四月二十日止，而觀諸被告壬○○、庚○○與買方
          陳臣騰等人簽訂之前揭買賣契約，係於同年七月五日簽訂，早已逾委任期
          間，被告庚○○所辯已得告訴人等人委託賣地一節，核與事實不符。
        (2)至被告壬○○於本院審理中翻稱賣地有得甲○○同意一節，查：
          依上開土地合夥人所訂之前揭合夥契約書，其條件四中明訂：「右開土
            地出售，須經各合夥人之同意，並以書面行之」，被告壬○○竟辯以係
            於路上遇到甲○○而得其口頭同意，非特為告訴人甲○○所否認，亦與
            前揭合夥契約書所載須經各合夥人同意，並以書面行之之明文不符。且
            衡以上開土地買入價格逾二億元，售出後所收取之價金如何分配，牽涉
            各合夥人之利益甚鉅，各合夥人豈能等閒視之？被告壬○○所辯於路上
            遇到甲○○而得其口頭同意，其同意之情節過於粗疏，難以置信。況依
            被告壬○○於八十六年十一月六日所訂如理由欄二、(一)2.(2)所引契約
            書，其中第三項第三款並載明被告壬○○同意於系爭土地出售時，願將
            成交價之總價款二十二％交付甲○○，由此益見告訴人甲○○顯不能於
            馬路上隨意同意而未予深究。
          雖被告壬○○並提出甲○○八十七年七月一日出具之建物拆除同意書及
            錄音帶一捲暨其譯文一份（見本院第二卷第二四八至二五○頁），以實
            其所辯甲○○同意出賣之說，茲告訴人甲○○雖坦認該同意書為其親書
            ，錄音帶經其親聆確為其聲音，且對話與譯文一致（見本院第二卷第二
            五六頁），然縱被告壬○○已得甲○○同意，仍不能等同於已得全體合
            夥人同意，被告壬○○證明已得甲○○同意仍不能免其罪責；況觀諸上
            開拆除建物同意書之記載，僅同意拆除系爭土地上之建物，並未言及同
            意被告壬○○出售系爭土地；又核諸錄音譯文之記載，亦無隻字提及吳
            清廉已同意其出售系爭土地。被告壬○○所提上開證物，均不足認吳清
            廉已同意其出售系爭土地。
          又被告壬○○歷陳其自甲○○名下過得系爭土地應有部分三分之二後，
            有支付過戶前欠繳及過戶後應繳之利息，告訴人甲○○就此亦不否認（
            見本院第二卷第十九至二十四頁）。而被告壬○○自上開應有部分過戶
            後，確實亦有多次欠繳紀錄，並經貸款銀行即聯邦商業銀行蘆洲分行九
            十一年四月二十九日以91年聯盧字第0065號函檢送不良授信催收記錄表
            一份附卷足參（見本院第二卷第二七八、二七九頁），固足認被告謝春
            水確因無力支付利息而思儘速售出系爭土地，俾卸繳付利息之壓力。然
            其既受託登記為系爭土地應有部分三分之二之名義所有人，未經全體信
            託人之同意，自不得任意出售。茲其竟與被告庚○○未得告訴人等二人
            及乙○○等人同意而出售並登記為買受人暨其指定之人所有，使告訴人
            甲○○等二人及乙○○因而喪失對信託土地之權利，且又未能受價金之
            分配，其等財產顯已受有損害，此一損害不因被告壬○○有無獨力或與
            被告庚○○、丁○○合力負擔利息而不存在。是其此部分辯解亦不足採
            。
    (三)綜上所述，被告壬○○等人所為辯解均不可採。
三、論罪的理由：
    (一)就事實欄一、(一)部分：
      1.被告壬○○、庚○○、丁○○係犯刑法第二百十六條、第二百十條之行使偽
        造私文書、刑法第二百十四條之使公務員登載不實於職務上所掌之公文書等
        罪。
      2.被告壬○○等三人偽造私文書後復持以行使，該偽造之低度行為已為行使之
        高度行為所吸收，不另論罪。而其等一次行使二份偽造之私文書，為想像競
        合，從一重仍應論以行使偽造私文書罪。
      3.又其等所犯上開二罪間，有方法、目的之牽連關係，應從一重之行使偽造私
        文書罪處斷。
      4.被告壬○○等三人就上開行為，有犯意聯絡、行為分擔，為共同正犯。
      5.被告三人利用不知情之代書己○○行使偽造私文書及使公務員登載不實，係
        間接正犯。
      6.公訴人雖漏未引用刑法第二百十六條、第二百十條之法條，惟其已於起訴之
        事實內論述被告壬○○等三人行使偽造私文書之犯行，故其漏引法條並不影
        響該部分起訴之效力。又被告壬○○等三人上開犯行與起訴書已論列之其等
        使公務員登載不實之犯行間有刑法牽連犯之關係，已如前述；縱起訴書犯罪
        事實欄未敘及其等行使偽造私文書之犯行，仍可為前揭已起訴事實所擴張，
        使已起訴部分與經擴張部分間具裁判上一罪關係而為起訴效力所及，故並無
        變更起訴法條問題，茲起訴書犯罪事實欄實際上雖已敘及，但漏引法條，解
        釋上與未敘及時相同，仍應認無變更起訴法條之問題。合予敘明。
    (二)就事實欄一、(二)部分：
      1.按背信罪係因身分成立之犯罪，其共同實施者雖無此項身分，依刑法第三十
        一條第一項規定，仍以共犯論。
      2.被告庚○○雖非系爭土地三分之二應有部分之受託登記名義所有人，其與受
        託擔任上開土地三分之二應有部分登記名義所有人之被告壬○○，擅自共同
        將上開應有部分出售他人，核其等所為，均係犯刑法第三百四十二條第一項
        之背信罪。
      3.公訴人認被告二人係犯刑法第三百三十五條第一項之侵占罪，起訴法條容有
        未當，應予變更。
      4.被告二人就上開犯行有犯意聯絡、行為分擔，應論以共同正犯。
    (三)被告壬○○有如事實欄所載之前科暨刑之執行，有本院被告全國前案紀錄表一
      份附卷可按，其受有期徒刑之執行完畢，五年內再犯有期徒刑以上之罪，為累
      犯，應依法加重其刑。
    (四)被告壬○○、庚○○二人所犯上開二罪，犯意各別、行為各異，應予分論併罰
      。
四、對於其他公訴事實的處理：
    (一)公訴意旨另以：如本事實欄一、(二)部分，被告壬○○、庚○○二人出售系爭土
      地，已包含其等以行使偽造文書方式登記被告丁○○、庚○○二人合計三分之
      一應有部分，故就出售此三分之一應有部分一節，亦應論以刑法第三百三十五
      條第一項之侵占罪。
    (二)惟查；
      1.按刑法第三百三十五條第一項規定：「意圖為自己或第三人不法之所有，而
        侵占自己持有他人之物者，處五年以下有期徒刑、拘役或科或併科一千元以
        下罰金」，是該條項須以行為人所侵占者為合法自他人處取得持有之「物」
        ，始有構成之餘地。復按刑法第三百四十二條第一項規定：「為他人處理事
        務，意圖為自己或第三人不法之利益，或損害本人之利益，而為違背其任務
        之行為，致生損害於本人之財產或其他利益者，處五年以下有期徒刑、拘役
        或科或併科一千元以下罰金」，是若未為他人處理事務，即無成立背信罪之
        可能。
      2.又所謂應有部分，係指分別共有人得行使權利之比例，而非指共有物之特定
        部分，最高法院五十七年台上字第二三八七號著有判例，是系爭土地之上開
        三分之一應有部分，即指分別共有人得行使權利之比例，尚非刑法第三百三
        十五條所指之「物」，而上開三分之一應有部分又係被告壬○○等三人以行
        使偽造私文書之非法方式完成登記，核諸前揭說明，從而被告壬○○、庚○○就此三分之一應有部分，並無另行構成侵占罪之餘地，惟公訴人認此部分
        與本判決事實欄一、(二)有罪部分間有實質上一罪之關係，本院僅說明其有所
        未當，尚不須為任何諭知，爰併敘明。
      3.被告丁○○、庚○○係以行使偽造文書之非法方式成為系爭土地三分之一應
        有部分之登記名義所有人，初非其他合夥人信託而來，是被告壬○○、庚○○出售該應有部分，即無為他人處理事務可言，核諸前述，亦無成立背信罪
        之可能。附此敘明。
貳、無罪部分
    (一)公訴意旨又以：被告丁○○與另二被告壬○○、庚○○，意圖為自己不法之所
      有，未得其餘合夥人之同意，而私自於八十七年八月間，將系爭土地出售予何
      武榮、林重宏等人，而將該土地侵占入己。因認被告丁○○另犯刑法第三百三
      十五條第一項之侵占罪。
    (二)按犯罪事實應依證據認定之，無證據不得推定犯罪事實，刑事訴訟法第一百五
      十四條定有明文。又不能證明被告犯罪或其行為不罰者，應諭知無罪之判決，
      同法第三百零一條第一項亦著有規定。再所謂證據，係指足以認定被告確有犯
      罪行為之積極證據而言。苟積極之證據不足為不利於被告事實之認定，即應為
      有利於被告之認定，更不必有何有利之證據，最高法院三十年上字第八一六號
      著有判例，足資參照。又刑法上之牽連犯係指行為人本僅有犯一罪之故意，其
      方法行為或結果行為另犯其他罪名，而此二罪之間，在客觀上即通常觀念，足
      認具有手段與目的，或原因與結果之不可分離關係而言。檢察官以裁判上一罪
      提起公訴，法院審理結果認為一部分犯罪不成立，經於理由中加以說明，毋庸
      諭知無罪者，係指所訴事實，在客觀上具有連續或牽連關係之情形而言，若對
      於客觀上顯不發生連續或牽連關係之事實，誤以為係裁判上一罪，法院審理結
      果仍應就數罪分別判決，不受起訴見解之拘束，最高法院七十九年度台上字第
      二九二八號判決意旨可資參照。
    (三)公訴人認被告丁○○涉有上開犯罪，不外以系爭土地已登記予何武榮、林重宏
      為據，惟訊據被告丁○○堅決否認上開犯行，並辯稱壬○○他們賣地前，我已
      經因貪污案件收押禁見，壬○○談妥買賣後，透過律師接見向我要印鑑章，我
      不知他們未得其他合夥人的同意，為了怕影響他們的權益，所以將印鑑交出去
      由他們處理等語。經查：
      1.查被告丁○○自八十七年六月二十四日至八十七年十月六日因貪污案件經收
        押禁見，此有本院被告全國前案紀錄表一份及臺灣桃園看守所通知書一份（
        見原審卷第二五六頁）附卷可稽。
      2.又依前揭買賣契約書之記載，賣主「丁○○」係由被告壬○○代，且無被告
        丁○○之用印（見原審卷第三二七頁），被告壬○○就此亦稱丁○○當時在
        監執行（見本院第五十七頁，但實為因案在押之誤）。
      3.綜上所述，被告丁○○所辯確實未參與系爭土地買賣之洽談、訂約過程，即
        可採信。
    (四)被告丁○○既因收押禁見而未參與被告壬○○、庚○○二人洽談、訂定系爭土
      地之買賣事宜，自不能僅因其於被告壬○○、庚○○簽訂買賣契約後，提供印
      鑑章供壬○○、庚○○等人辦理過戶，即認其與壬○○、庚○○二人就此次出
      售上開土地之背信犯行有犯意聯絡、行為分擔。
參、撤銷改判的理由：
    (一)撤銷原判決的理由：
      1.有罪判決書所記載之犯罪事實，為論罪科刑適用法律之基礎，故凡於適用法
        律有關之重要事項，必須詳加認定，明確記載，然後於理由內敘明犯罪事實
        所憑之證據及認定之理由，始足為適用法律之依據。若事實未有此記載，而
        理由加以說明，為理由失其依據。如事實有此記載，理由未予說明，則為理
        由不備，按諸刑事訴訟法第三百七十九條第十四款規定，其判決當然為違背
        法令。查：
        (1)告訴人丙○○將空白土地登記申請書等相關過戶資料交予被告丁○○，其
          目的在於如與新東陽公司之買賣談成，則做為過戶之用，若未談成則做為
          按各合夥人持分登記過戶之用，已如前述，原判決僅認定係授權丁○○代
          為處理與新東陽股份有限公司之用，其事實認定及所據理由均有未足。
        (2)又告訴人丙○○所交付之上開過戶資料中之空白土地登記申請書、移轉契
          約書及登記清冊，係由不知情之代書己○○所填具，此據被告丁○○、黃
          永村敘述在卷（見本院第一卷第一八五），並經證人己○○證述屬實（見
          同卷第一八四頁），原審於事實欄認定係被告壬○○等三人所填寫，其認
          定事實即有錯誤。
        (3)又原審並認被告壬○○等三人持使公務員登載不實之土地登記簿謄本，交
          付許天源、陳臣騰查閱而行使，而認定被告三人另犯行使使公務員登載不
          實之文書罪。惟觀諸卷內並無被告三人交付此一不實文書予許天源等人查
          閱之證物 ，原判決復未說明其認定之理由，即有理由不備之違法。
      2.又被告壬○○等三人從未否認以行使偽造文書方式登記於被告丁○○、庚○○名下之上開土地三分之一應有部分為合夥財產，且被告等三人此部分犯行
        完成後，八十七年四月間仍須告訴人甲○○等二人及證人乙○○出具委任書
        始能出售系爭土地，此有被告庚○○提出之委任書三紙可稽（參理由欄壹、
        二、(二)2.(1)之說明），足見被告壬○○等三人此部分行尚未致生損害於其他
        合夥人之財產或其他利益，而與背信罪之構成要件不符，原審認定被告壬○○等三人此如事實欄一、(一)之行為，並構成背信罪，即非適當。
      3.原審認定公訴人起訴被告壬○○等三人侵占一節不能成立，結論上固無錯誤
        ，然未變更起訴法條論被告壬○○、庚○○二人以共同犯背信罪，復未詳察
        被告丁○○被起訴侵占部分與被起訴偽造文書部分間，客觀上無裁判上一罪
        關係，而僅為不另為無罪諭知之說明，則有疏漏。
      4.被告壬○○等三人上訴指摘原判決就事實欄一、(一)部分認定其等有背信犯行
        及就事實欄一、(二)部分認其等有行使使公務員登載不實於所掌公文書為不當
        ，即有理由，至其等空言否認其餘犯行而指摘原判決不當，則無理由，惟原
        判決仍有可議，自應由本院撤銷改判。
    (二)自為判決的理由：
      1.有罪部分：
        (1)爰審酌被告三人犯罪之動機、目的、手段、所生危害及犯罪後拒不承認犯
          行，猶飾詞卸責等一切情狀，分別量處如主文第二至第四項所示之刑，並
          就被告壬○○及庚○○部分定其應執行之刑，以茲懲儆。
        (2)又被告丁○○行為後，刑法第四十一條關於易科罰金之規定，業經立法院
          於九十年一月四日修正通過，並經總統於同年月十日明令公布，同年月十
          二日生效施行。修正後之新法規定：「犯最重本刑為五年以下有期徒刑以
          下之刑之罪，而受六個月以下有期徒刑或拘役之宣告，因身體、教育、職
          業、家庭之關係或其他正當事由，執行顯有困難者，得以一元以上三元以
          下折算一日，易科罰金。但確因不執行所宣告之刑，難收矯正之效，或難
          以維持法秩序者，不在此限。併合處罰之數罪，均有前項情形，其應執行
   之刑逾六月者，亦同」，依修正前上開條文之規定，被告丁○○所宣告之
          刑不得易科罰金，惟依修正後之新法則得易科罰金，二者相較，自以新法
          對被告丁○○為有利，爰依刑法第二條第一項前段之規定，適用修正後之
          第四十一條第一項前段規定，諭知被告丁○○所宣告之徒刑，如易科罰金
          以三百元折算一日之折算標準。
        (3)查被告庚○○前未曾受有期徒刑以上刑之宣告，至被告丁○○雖於本件犯
          行後曾受有期徒刑十一年之宣告，惟目前仍在本院審理中，尚未確定，且
          其前亦未曾受有期徒刑之宣告，此有本院被告全國前案紀錄表一份附卷可
          稽，茲查其等二人與告訴人甲○○等二人及證人乙○○均已和解，業經吳
          清廉敘明在卷，其等二人經此次起訴審判後，當能知所警惕，應無再犯之
          虞，本院認所宣告之刑以暫不執行為適當，均併予宣告緩刑如主文第二、
          三項所示，以啟自新。
        (4)又上開偽造之土地登記申請書、所有權移轉契約書及登記冊上丙○○之印
          文為真正，非可依刑法第二百十九條之規定沒收，且上開文書均因已交付
          地政機關收執而非被告三人所有，亦不得依刑法第三十八條第一項第二款
          為沒收之諭知，附此敘明。
      2.無罪部分
        (1)又公訴人雖認所起訴被告丁○○侵占犯行，與丁○○同時被訴之偽造文書
          犯行間有方法、結果之牽連關係，惟據起訴書犯罪事實欄之記載，其內容
          並未敘及被告丁○○係以偽造文書或行使偽造文書之方法，達成與被告謝
          春水、庚○○出售系爭土地之目的，客觀上觀察，無從認二者間有公訴人
          所指刑法牽連犯之裁判上一罪關係，參諸前引最高法院判決之見解，本院
          自不受公訴人見解之拘束。
        (2)公訴人所憑證據尚不能據以認定被告丁○○有何侵占犯罪，此外又查無其
          他積極事證足認被告丁○○有公訴人所指此一犯行，核諸前引法規判例之
          說明，即應為無罪之諭知。
肆、適用的法律：
一、刑事訴訟法第三百六十九條第一項前段、第三百六十四條、第二百九十九條第一
    項前段、第三百條。
二、刑法第二十八條、第二百十六條、第二百十條、第二百十四條、第三百四十二條
    第一項、第三十一條第一項、第五十五條、第四十七條、第五十一條第五款、第
    二條第一項前段、第四十一條第一項前段、第七十四條第一款。
三、罰金罰鍰提高標準條例第一條前段、第二條。
本案經檢察官何明楨到庭執行職務
中      華      民      國    九十一    年      七      月      八      日
                              臺灣高等法院刑事第二十庭
                                  審判長法  官  李  錦  樑
                                        法  官  段  景  榕
                                        法  官  范  清  銘
右正本證明與原本無異。
如不服本判決應於收受送達後十日內向本院提出上訴書狀，其未敘述上訴之理由者並
得於提起上訴後十日內向本院補提理由書（均須按他造當事人之人數附繕本）。
                                        書記官  黃  麗  玲
中      華      民      國    九十一    年      七      月      八      日
附錄：本案論罪科刑法條全文
中華民國刑法第二百一十條
 (偽造變造私文書罪)
偽造、變造私文書，足以生損害於公眾或他人者，處五年以下有期徒刑。
中華民國刑法第二百一十四條
 (使公務員登載不實罪)
明知為不實之事項，而使公務員登載於職務上所掌之公文書，足以生損害
於公眾或他人者，處三年以下有期徒刑、拘役或五百元以下罰金。
中華民國刑法第二百一十六條
 (行使偽造變造或登載不實之文書罪)
行使第二百十條至第二百十五條之文書者，依偽造、變造文書或登載不實
事項或使登載不實事項之規定處斷。
中華民國刑法第三百四十二條
 (背信罪)
為他人處理事務，意圖為自己或第三人不法之利益，或損害本人之利益，
而為違背其任務之行為，致生損害於本人之財產或其他利益者，處五年以
下有期徒刑、拘役或科或併科一千元以下罰金。
前項之未遂犯罰之。
